最高法院民事裁定　　　　　　　　　 110年度台抗字第1172號
抗　告　人　吳孟倉 
　　　　　　吳清源 
　　　　　　吳淑芬 
　　　　　　吳淑敏 
上列抗告人因與相對人新北市鶯歌區公所等間請求拆屋還地等事
件，對於中華民國110年8月9日臺灣高等法院裁定（108年度重上
字第848號），提起抗告，本院裁定如下：
    主  文
抗告駁回。
抗告訴訟費用由抗告人負擔。
    理  由
一、按民事訴訟採有償主義，裁判費之預納乃起訴或上訴必備之
    程式，攸關公益，屬於訴訟成立（合法）要件，法院不論訴
    訟程序進行至何程度，均應依職權調查該要件是否具備，以
    維護公益及當事人之程序利益。故核定訴訟標的之價額，為
    法院應依職權調查之事項，不受當事人主張及下級法院原核
    定訴訟標的價額之拘束，倘下級法院所核定之訴訟標的之價
    額有誤，上級法院仍得重新核定。又核定訴訟標的之價額，
    以起訴時之交易價額為準，民事訴訟法第77條之1第2項前段
    定有明文。所謂交易價額，應以市價為準。而土地公告現值
    係直轄市或縣（市）政府依平均地權條例第46條規定，對土
    地價值逐年檢討、調整、評估之結果，雖非不得據為核定訴
    訟標的價額之參考，但非當然與市價相當。若原告起訴時訴
    訟標的之實際市場成交價額低於或高於公告現值，仍應以實
    際市場交易價額為準。
二、本件抗告人依民法第767條、第179條規定，向臺灣新北地方
    法院（下稱新北地院）訴請㈠相對人新北市鶯歌區公所（下
    稱鶯歌區公所）及同造當事人新北市政府將坐落新北市○○
    區○○○0段0000地號土地（重測前為同區橋子頭段604地號
    ，下稱系爭土地）上如該院107年度重訴字第345號判決附圖
    （下稱附圖）使用地號1006⑴所示面積377.44平方公尺之鐵
    皮屋（廣場）、1006⑵所示面積150.55平方公尺之鐵皮屋（
    活動中心）、1006⑹所示面積0.81平方公尺之鐵門等建築物
    （下合稱系爭A建物，面積合計528.8平方公尺）拆除騰空並
    返還占用土地予抗告人，及給付相當於租金之不當得利；㈡
    鶯歌區公所、新北市政府及相對人新北市鶯歌二橋三官大帝
    功德會（下稱三官大帝功德會）將系爭土地上如附圖使用地
    號1006⑶所示面積49.48平方公尺之 RC（功德會）、1006⑷
    所示面積2.76平方公尺之RC（功德會陽台）、1006⑸所示面
    積2.56平方公尺之RC（功德會雨遮）等建築物（下合稱系爭
    B建物，面積合計54.8 平方公尺）拆除騰空並返還占用土地
    予抗告人，及給付相當於租金之不當得利。新北地院為抗告
    人全部敗訴之判決，抗告人不服，提起第二審上訴，分別就
    上開聲明㈠部分撤回對新北市政府之上訴、上開聲明㈡部分
    撤回對鶯歌區公所、新北市政府之上訴後，原法院廢棄第一
    審所為抗告人部分敗訴之判決，改判命三官大帝功德會將系
    爭B建物所占用土地返還抗告人，及自民國107年2月1日起至
    返還該土地之日止按月給付抗告人各新臺幣（下同） 217元
    。抗告人、三官大帝功德會各自對其敗訴部分，提起第三審
    上訴。
三、新北地院於抗告人提起第二審上訴時，固按系爭土地於起訴
    時之公告現值，核定其訴訟標的價額為 1,459萬元（其餘附
    帶請求相當於租金之不當得利，不併算其價額），裁定命抗
    告人繳納第二審裁判費 21萬0,588元，抗告人亦如數繳納。
    惟兩造各自上訴第三審時，分別陳報之訴訟標的價額及繳納
    之裁判費，暨原法院於109 年8月7日裁定返還三官大帝功德
    會溢繳裁判費之核算訴訟標的價額方式，俱未見一致，自有
    查明之必要。原法院乃依職權調查，參酌永大不動產估價師
    聯合事務所鑑定結果重為核定，認系爭土地於抗告人起訴之
    價值應以每平方公尺4萬6,252.25元（即鑑定價格15萬2,900
    元/坪×0.3025 換算結果）為準，據以核定抗告人第一審起
    訴、第二審上訴之訴訟標的價額均為2,699萬2,813元（即 4
    萬6,252.25元/㎡×系爭A、B建物占有土地面積共583.6㎡）
    ，第三審上訴之訴訟標的價額為2,445萬8,190元（即4萬6,2
    52.25元/㎡×系爭A建物占有土地面積528.8㎡），經核於法
    並無違誤。抗告論旨，以原法院遲至其上訴第三審後始囑託
    鑑定，並以鑑定結果作為核定本件訴訟標的價額之基準，顯
    然逾時、專斷，違反論理法則、訴訟標的價額核定原則云云
    ，指摘原裁定關於核定訴訟標的價額部分為不當，求予廢棄
    ，非有理由。
四、次按命補繳裁判費之裁定，為法院於訴訟程序進行中所為之
    裁定，依民事訴訟法第483 條規定，不得抗告。則原法院據
    其核定之訴訟標的價額，計算抗告人應徵第一、二、三審裁
    判費，依序為 24萬9,600元、37萬4,400元、34萬0,872元，
    扣除其已繳納之 17萬6,648元、21萬0,588元、19萬2,504元
    ，應依序再補繳7萬2,952元、16萬3,812元、14萬8,368元，
    因以裁定限期命抗告人如數補繳部分，即不得抗告。抗告人
    就此部分併提起抗告，自非合法。
五、據上論結，本件抗告為一部不合法，一部無理由。依民事訴
    訟法第495條之1第1項、第444條第1項、第449條第1 項、第
    95條、第78條，裁定如主文。
中    華    民    國   110    年    10    月    27    日
                      最高法院民事第三庭
                          審判長法官  沈  方  維  
                                法官  鍾  任  賜  
                                法官  陳  麗  芬  
                                法官  方  彬  彬  
                                法官  張  競  文  
本件正本證明與原本無異
                                      書  記  官
中    華    民    國   110    年    11    月    10    日